臺灣高雄地方法院民事判決　　　　　　　95年度訴字第3293號
原　　　告　第一商業銀行股份有限公司
法定代理人　乙○○
訴訟代理人　戊○○
　　　　　　丙○○
被　　　告　丁○○
訴訟代理人　陳文卿律師
被　　　告　蔡曾玉柳
　　　　　　蔡逸然
　　　　　　蔡美桃
　　　　　　蔡美麗
　　　　　　蔡美卿
兼上五人共同
訴訟代理人　蔡順周
上列當事人間請求清償借款事件，本院於民國96年6 月1 日言詞
辯論終結，判決如下：
  主  文
被告應連帶給付原告新台幣伍佰伍拾萬元及自民國八十五年八月
十四日起至清償日止，按週年利率百分之十計算之利息，並自民
國八十五年九月十五日起至清償日止，其逾期在六個月以內者，
按上開利率百分之十，逾期超過六個月者，按上開利率百分之二
十計算之違約金。
訴訟費用由被告連帶負擔。
本判決於原告以新台幣壹佰捌拾肆萬元供擔保後，得假執行；但
被告如以新台幣伍佰伍拾萬元為原告預供擔保後，得免為假執行
。
    事實及理由
一、原告主張：被告蔡秀美於民國83年6 月21日向訴外人高雄縣
    梓官鄉漁會（下稱梓官鄉漁會）借款新台幣（下同）550 萬
    元（下稱系爭借款），約定借款期間為3 年，利息按年利率
    10 ％ 計算，按月繳付利息，如未依約繳息或還款，除仍按
    上開利率計息外，逾期在6 個月以內者，按上開利率10％，
    逾期超過6 個月者，依上開約定利率百分之20％加計違約金
    ，訴外人蔡天蔭擔任系爭借款連帶保證人，蔡天蔭於88年1
    月29 日 死亡，被告蔡曾玉柳、蔡逸然、蔡美桃、蔡美麗、
    蔡美卿、蔡順周為蔡天蔭之繼承人，應承受蔡天蔭之上開債
    務，而原告承受梓官鄉漁會信用部之債權債務。詎被告自85
    年9 月14日起即未依約繳交該時應繳交之利息，依約債務視
    為全部到期，尚欠如主文所示之本金、利息、違約金，並聲
    明除擔保金額外請求判決如主文第1 項、第3 項前段所示。
二、被告蔡秀美抗辯：伊未向梓官鄉漁會借貸系爭借款，未辦對
    保手續，在梓官鄉漁會未申設存款帳戶，亦未使用存款帳戶
    ，未收受該借款，未繳交該借款利息，未接獲任何催收資料
    ，系爭借款疑遭訴外人即梓官鄉漁會前會長蔡仁義冒名申貸
    ，伊所以在系爭借款借據上簽名，係蔡仁義騙稱伊前所借50
    萬元貸款已到期須換約，受騙在空白借據上簽名所致，借據
    上印章非其所有，系爭借款非伊所借，簽名時未看到蔡天蔭
    有簽名，蔡天蔭不識字；被告蔡曾玉柳、蔡逸然、蔡美桃、
    蔡美麗、蔡美卿、蔡順周抗辯：蔡天蔭不識字，系爭借款借
    據上所蓋印章與蔡天蔭印鑑證明上之印章不符，未辦對保手
    續；被告均聲明：(一)原告之訴駁回；(二)如受不利判決，願供
    擔保，聲請免為假執行。
三、原告就其主張之上開事實，已提出系爭借款借據、財政部同
    意受讓之准予照辦函、貸款放款分戶卡、繼承系統表、蔡天
    蔭繼承人未聲明拋棄繼承或限定繼承之本院函各1 份、戶籍
    謄本8 份、系爭借款之轉帳支出傳票、轉帳收入傳票、蔡秀
    美活期存款明細分類帳卡各1 份為證（詳卷本院第7 頁起、
    第55頁、第114 頁），而被告等仍執上開情詞置辯，則本件
    爭點即在：(一)被告丁○○有無與原告訂立系爭消費借貸契約
    ？(二)蔡天蔭有無簽約擔任系爭借款之連帶保證人？(三)原告請
    求被告連帶返還消費借貸款及相關之利息、違約金有無理由
    ？本院分述判斷意見如下：
  (一)關於被告丁○○有無與原告訂立系爭消費借貸契約：
    1.按當事人主張有利於己之事實，就其事實有舉證之責任，
      民事訴訟法第277 條定有明文，又事實有常態與變態之分
      ，其主張常態事實者無庸負舉證責任，反之，主張變態事
      實者，則須就其所主張之事實負舉證責任，此有最高法院
      86年度台上字第891 號判決意旨可資參照。而借用人之所
      以願在借據上簽名，常態上應有借款之事實，又簽名確認
      時，攸關借款權利義務最重要之借款金額應已填寫，且既
      已簽名確認，如另有蓋章之必要，非以本身所有之印章蓋
      用，即授權貸與人刻印蓋用，是借用人如主張無借款之事
      實、簽名時借據上借款金額尚未填寫或借據上所蓋印章非
      其所有，即屬變態事實，自須舉證加以證實。
    2.原告就其主張被告丁○○向梓官鄉漁會借用550 萬元之事
      實，已提出借據1 份為證，被告丁○○復不爭執已在該借
      據上簽名（詳本院卷第8 頁、45頁、52頁），然對所辯受
      騙簽名、簽名當時借據上未記載借款金額、借據上所蓋印
      文印章非其所有之有利變態事實，則未能提出證物或聲請
      調查證據加以證實或藉以推認，所辯即難認為真實，被告
      蔡秀美與梓官鄉漁會間，業已成立系爭借款之消費借貸契
      約（下稱系爭消費借貸契約）應可認定。至(1)對保手續屬
      借款貸與人為保障借款債權有效成立，可選擇採用之確認
      方式，其目的主要在保護借款貸與人，有無對保之必要，
      借款貸與人得自行判斷、選擇，是尚難認借款貸與人有辦
      理對保之義務，從而所辯系爭借款未辦理對保即使屬實，
      亦難認系爭消費借貸契約未有效成立；(2)訴外人蔡仁義雖
      經臺灣高雄地方法院檢察署以90年度偵字第22579 號、91
      年度偵字第9620號予以提起公訴，然檢察官係認定蔡仁義
      涉嫌高估抵押品、超貸，致生損害於梓官鄉漁會，依背信
      罪將蔡仁義予起起訴，並非認定蔡仁義有何詐騙被告丁○
      ○之情形，是亦難以該檢察官之認定為被告丁○○本件有
      利之證明（蔡仁義通緝中，本院刑事庭尚未審結）。
    3.原告主張系爭借款550 萬元業經梓官鄉漁會交付被告之事
      實，已提出貸款放款分戶卡、轉帳支出傳票、轉帳收入傳
      票、活期存款明細分類帳卡各1 份、取款條3 份為證（詳
      本院卷第10頁、55頁起、114 頁），依該貸款放款分戶卡
      、轉帳支出傳票、轉帳收入傳票、活期存款明細分類帳卡
      所示，梓官鄉漁會已於83年6 月21日，轉帳550 萬元存入
      被告丁○○在梓官鄉漁會之活期存款帳戶，且由蔡秀美分
      別於83年6 月21日分2 次共提領4,888,360 元（4,880,00
      0 ＋8,360 ＝4,888,360） ，於83年7 月15日提領60萬元
      ，合計已提領5,488,360 元，有該活期存款明細分類帳卡
      、取款條在卷可據，而被告丁○○雖抗辯未申設該存款帳
      戶、未使用該存款帳戶、未收受該借款等語。然原告主張
      該存款帳戶申設時留存之存戶印鑑及取款條所蓋用印章均
      與系爭借款借據上所蓋用印章相符之情，為被告丁○○所
      不爭執，而經本院比對結果，上開文件中「蔡秀美」之印
      文，無論大小、字體、筆畫均極相符，是上開文件所使用
      之印章相同應可認定。又被告蔡秀美自承確有向梓官鄉漁
      會借貸50萬元，而上開梓官鄉漁會第3905號活期存款明細
      分類帳卡亦記載於82年2 月22日存入50萬元，並於同日提
      領，核屬相符，足見被告蔡秀美確有申設該存款帳戶、提
      領上開款項，則梓官鄉漁會已交付系爭借款甚明，從而被
      告丁○○上開所辯即無可採。
    4.按稱消費借貸者，謂當事人一方移轉金錢或其他代替物之
      所有權於他方，而約定他方以種類、品質、數量相同之物
      返還之契約；消費借貸，因金錢或其他代替物之交付而生
      效力，修正前民法第474 條第1 項、第475 條定有明文。
      而系爭消費借貸契約既經梓官鄉漁會與被告丁○○簽訂借
      據而成立，梓官鄉漁會復已交付該借款，依上開規定所示
      ，系爭消費借貸契約即已有效成立。至(1)借款利息未限定
      須借款人始得繳納，是即由他人代被告蔡秀美繳交系爭借
      款之利息，亦無不合；且(2)催繳利息、還款屬借款貸與人
      保障債權可選擇利用之方式，非義務，從而所辯未繳利息
      、梓官鄉漁會未催繳等，亦無可採；再者(3)該活期存款明
      細分類帳卡上所記載之主辦人員即證人甲○○雖證稱略以
      ：伊不是經辦，不知被告丁○○存款帳戶開戶情形，可能
      因為擔任記帳工作才在該活期存款明細分類帳卡上蓋章等
      語，然活期存款明細分類帳卡上所留印鑑既為被告丁○○
      之印章所蓋，該存款帳戶為被告丁○○所申設已如前述，
      是該活期存款明細分類帳卡上所記載之主辦人員即證人甲
      ○○，即使對該存款帳戶申辦情形已不復記憶，亦與被告
      蔡秀美為借款人之事實不相違背。
  (二)關於蔡天蔭有無簽約擔任系爭借款之連帶保證人：
    原告就其主張蔡天蔭簽約擔任系爭借款連帶保證人之事實，
    已提出借據為證（詳本院卷第8 頁），被告蔡曾玉柳、蔡逸
    然、蔡美桃、蔡美麗、蔡美卿、蔡順周雖抗辯蔡天蔭不識字
    、借據所蓋印章與印鑑證明不符。而原告主張系爭借款借據
    上蔡天蔭印文所蓋印章，與蔡天蔭於82年3 月8 日為訴外人
    盧財慧借款擔任連帶保證人所用印章相同之情，雖為上開被
    告所否認，惟查，本件連帶保證人蔡天蔭蓋於系爭借款借據
    之印文（詳本院卷第8 頁），與上開擔任盧財慧連帶保證人
    借據上所蓋印文、82年2 月22日、83年2 月22日向高雄縣梓
    官鄉戶政事務所申請印鑑證明之申請書所蓋印文（詳本院卷
    第56頁、第101 頁、第102 頁），經本院自行比對結果，無
    論大小、字體、筆畫或外框缺口均極相似，應認均屬相同印
    章所蓋之印文，而被告蔡曾玉柳、蔡逸然、蔡美桃、蔡美麗
    、蔡美卿、蔡順周既不否認該印鑑證明申請書上所蓋印文確
    為蔡天蔭之印章所蓋得，則系爭借款借據上連帶保證人欄「
    蔡天蔭」之印文係蔡天蔭之上開印章所蓋得即可認定，被告
    蔡曾玉柳、蔡逸然、蔡美桃、蔡美麗、蔡美卿、蔡順周既未
    抗辯並證明該印章有何被盜用之情形，則蔡天蔭為系爭借款
    之連帶保證人亦可認定。再者，蔡天蔭82年2 月22日、83年
    2 月22日申請印鑑證明書時在高雄縣梓官鄉戶政事務所所留
    存之印鑑印文，與蔡天蔭上開擔任盧財慧連帶保證人借據上
    所蓋之印章印文，前經本院函請法務部調查局鑑定印文是否
    相同印章所蓋得，因無法提出印章實物而未能鑑定，有相關
    之借據、印鑑證明申請書、本院送請鑑定函、法務部調查局
    函及電話紀錄附於本院92年度訴字第565 號卷可稽（詳該卷
    第7 頁、95頁、96頁、105 頁、107 頁、110 頁），而本件
    兩造既亦無法提出相關之印鑑實物，即無送往鑑定之必要，
    併此陳明。
  (三)關於原告請求被告連帶返還消費借貸款及相關之利息、違約
    金有無理由：
    按借用人應於約定期限內，返還與借用物種類、品質、數量
    相同之物；而遲延之債務，以支付金錢為標的者，債權人得
    請求依法定利率計算之遲延利息，但約定利率較高者，仍從
    其約定利率；另當事人得約定債務人於債務不履行時，應支
    付違約金，民法第478 條前段、第233 條第1 項、第250 條
    第1 項分別定有明文。次按保證債務之所謂連帶，係指保證
    人與主債務人負同一債務，對於債權人各負全部給付之責任
    者而言，此就民法第272 條第1 項規定連帶債務之文義觀之
    甚明，亦有最高法院45年台上字第1426號判例可資參照。再
    按繼承，因被繼承人死亡而開始；繼承人自繼承開始時，除
    本法另有規定外，承受被繼承人財產上之一切權利、義務；
    繼承人對於被繼承人之債務，負連帶責任，民法第1147條、
    第1148條前段、第1153條第1 項亦有明定。而本件被告丁○
    ○既為系爭借款之借款人，蔡天蔭為連帶保證人，梓官鄉漁
    會已將所貸與之款項交付，蔡天蔭已死亡，被告蔡曾玉柳、
    蔡逸然、蔡美桃、蔡美麗、蔡美卿、蔡順周為蔡天蔭之繼承
    人，且未聲明拋棄繼承獲限定繼承（詳本院卷第12頁），則
    原告於承受梓官鄉漁會之債權、債務後，訴請被告丁○○、
    蔡曾玉柳、蔡逸然、蔡美桃、蔡美麗、蔡美卿、蔡順周連帶
    給付如主文第1 項所示，依法即無不符，應予准許。
四、本件事證已臻明確，兩造其他主張、抗辯、陳述並所提之證
    據，經審酌後，認均與本件之判決結果無影響，爰不一一論
    述，併予敘明。
五、兩造陳明願供擔保，聲請宣告假執行、免為假執行，經核均
    無不合，爰分別酌定相當之擔保金額宣告之。
六、據上論結，本件原告之訴為有理由，依民事訴訟法第85條第
    2 項、第390 條第2 項、第392 條第2 項，判決如主文。
中　　華　　民　　國　　96　　年　　6 　　月　　15　　日
                  民事第一庭審判長法　官　陳嘉惠
                                  法  官  廖純卿
                                  法  官  鄭峻明
正本係照原本作成。
如不服本判決，應於送達後20日內，向本院提出上訴狀並表明上
訴理由，如於本判決送達前提起上訴者，應於判決送達後10日內
補提上訴理由書（須附繕本）。
中　　華　　民　　國　　96　　年　　6 　　月　　15　　日
                                  書記官　鍾淑美
